---
title: "Analyse der Stadtratswahl in Verden 2021"
author: "AG Demokratie stärken | Werner Reichmann"
date: " `r format(Sys.Date(), '%d.%m.%Y') `"
output: 
  html_document:
    toc: false
    number_sections: true
    theme: flatly
---

```{r libraries, echo=FALSE, message=FALSE, warning=FALSE}
options("scipen" = 100, "digits" = 2) # suppress math annotation

library(leaflet) # we need this to create interactive maps
library(sp) 
library(viridis)
library(tidyverse)
library(readr) 
library(splancs) # this is a package that finds the borders of a point cloud
library(broom) # we need this to translate the data from shape-files into ggplot()-readable data
library(rgdal) # we need this package to read shape-files
library(knitr) # we need this for making tables in the document using kables()
library(kableExtra) # we need this to format kable()-tables https://haozhu233.github.io/kableExtra/

```

**Version 0.4**

# Einleitung

Am 12.9.2021 wurde in der Stadt Verden (Aller) die letzte Wahl zum Stadtrat abgehalten. In diesem Dokument werden frei verfügbare Daten zu dieser Wahl ausgewertet. Es startet mit einer Übersicht über Wahlbeteiligung und Briefwahl und geht dann über zur Analyse des Wahlergebnis der Verdener Grünen. Am Ende folgen einige persönliche und damit höchst subjektive Interpretationen. Diese sollten als Anregungen und Diskussionsanreize zB für die AG Demokratie stärken und darüber hinaus gelesen werden. 

Kritik, Rückfragen und Anregungen gehen bitte an [Werner Reichmann](mailto:w.reichmann@gruene-verden-aller.de){.email}.


```{r Create Data Frames, echo=FALSE, warning=FALSE, message=FALSE}
# In this chunk I create 3 dataframes:
# 1. "verden_border_ll" includes the data for the vorders of Verden (Aller) in lat/long-format
# 2. "wahlbezirke" beinhaltet die Daten der Koordinaten aller Adressen und den dazugehörigen Wahlbezirknummern
# 3. "wahlergebnisse" beinhaltet die Daten der Wahlen
# 4. "wahl21" ist der Datensatz der 1 und 2 verbindet

# 1. Create a dataframe with data of the borders of Verden
# Read and transform the borders of Verden
germany_gemeindegrenzen <- readOGR(
  dsn="data/shp_file/VG250_GEM_2021.shp",
  verbose=FALSE)
verden_border_ll <- spTransform(germany_gemeindegrenzen, CRS("+proj=longlat +ellps=GRS80"))
verden_border_ll <- tidy(verden_border_ll, region = "GEN")
verden_border_ll <- verden_border_ll %>% filter(id == "Verden (Aller)")
remove(germany_gemeindegrenzen)
# --------------------------------------


# 2. Create dataset with long and lat-data of every address within Verden (Aller) 
# including every addresses' Wahlbezirknummer
wahlbezirke <- read_csv("data/verden_wahl_2021_wahlbezirke.csv",
                col_types = cols(Strasse = col_skip(), Hnr = col_skip(), long = col_character(),
                                 lat = col_character(), Alphateil = col_skip(),
                                 Zusatz = col_skip(),
                                 WahlbezirkName = col_skip(), WahlraumAnschriftStr = col_skip()),
                locale = locale(encoding = "ISO-8859-1"))


# R doesn't know adresses but coordinates of every address so I geocoded every address to a lat-long-coordination system
# unfortunately the geocoding did't work properly
# (1) I have to transform the variables lat and long from a unreadable string to a readable double-format (not very elegant)
long_new <- substr(wahlbezirke$long,1,8)
long_new <- paste(substr(long_new,1,1), ".", substr(long_new, 2, nchar(long_new)), sep ="")
long <- as.numeric(long_new)

lat_new <- substr(wahlbezirke$lat,1,7)
lat_new <- paste(substr(lat_new,1,2), ".", substr(lat_new, 3, nchar(lat_new)), sep ="")
lat <- as.numeric(lat_new)

wahlbezirke <- data.frame(long, lat, wahlbezirke$WahlbezirkNr)

wahlbezirke <- wahlbezirke %>% 
                  rename(wahlbezirksnummer = wahlbezirke.WahlbezirkNr)

remove(lat, long, lat_new, long_new)
# --------------------------------------



# 3. Create dataset including the election results
# Import and clean the dataset
wahlergebnisse <- read_delim("data/verden_wahl_2021_stadrat_ergebnisse.csv",
                               delim = ";", 
                               escape_double = FALSE, 
                               col_types = cols(datum = col_skip(),
                                                wahl = col_skip(), 
                                                ags = col_skip(), 
                                                `max-schnellmeldungen` = col_skip(), 
                                                `anz-schnellmeldungen` = col_skip(), 
                                                A3 = col_skip()), 
                               locale = locale(), 
                               trim_ws = TRUE)
  
wahlergebnisse <- wahlergebnisse %>%
    rename(
      wahlbezirksnummer = "gebiet-nr",
      Praesenzwähler = A1,
      Briefwähler = A2,
      Wahlberechtigte = A,
      Waehler = B,
      Ungueltige_Stimmzettel = C1,
      Gueltige_Stimmzettel = C2,
      Gueltige_Stimmen = D,
      Gruene_Listenstimmen = D3_liste,
      Gruene_Kandidatenstimmen = D3_summe_kandidaten,
      Gruene_Alle_Stimmen = D3_summe_liste_kandidaten,
      Johanna = D3_1,
      Rasmus = D3_2,
      Janina = D3_3,
      Sven = D3_4,
      Baerbel = D3_5,
      Werner = D3_6,
      Annette = D3_7,
      Matthias = D3_8,
      Alina = D3_9,
      Reinhard = D3_10,
      Hannelore = D3_11,
      Philipp = D3_12,
      Doris = D3_13,
      Gerd = D3_14,
      Karin = D3_15,
      Ulrich = D3_16,
      Uwe = D3_17
)

# wahlergebnisse[11:81] <- list(NULL)
# wahlergebnisse[31:100] <- list(NULL)

wahlergebnisse$wahlbeteiligung <-100/wahlergebnisse$Wahlberechtigte*wahlergebnisse$Waehler

wahlergebnisse$gruener_anteil <- 100/wahlergebnisse$Gueltige_Stimmen*wahlergebnisse$Gruene_Alle_Stimmen

wahlergebnisse$briefwahl_anteil <- 100/wahlergebnisse$Gueltige_Stimmen*wahlergebnisse$Briefwähler

wahl21 <- merge(wahlbezirke, wahlergebnisse[1:28,], by = "wahlbezirksnummer", all=TRUE)
```

# Wahlbeteiligung & Briefwahl

Bei der Stadtratswahl 2021 waren `r sum(wahlergebnisse$Wahlberechtigte)` Menschen wahlberechtigt. Es wurden `r sum(wahlergebnisse$Gueltige_Stimmzettel)` gültige Stimmzettel abgegeben. Das ergibt eine Wahlbeteiligung über das gesamte Stadtgebiet von `r 100/sum(wahlergebnisse$Wahlberechtigte)*sum(wahlergebnisse$Gueltige_Stimmzettel)`%. Das bedeutet, dass sich `r sum(wahlergebnisse$Wahlberechtigte)-sum(wahlergebnisse$Gueltige_Stimmzettel)` Menschen **nicht** an der Wahl beteiligt haben.

Die Stadt Verden (Aller) ist in 28 Wahlbezirke unterteilt. Jede Adresse ist genau einem Wahlbezirk zugeordnet. Diese Bezirke sind allerdings keine einheitlichen Flächen sondern überschneiden sich teilweise oder sind historisch gewachsen und sind daher (so wie in Eitze) ziemlich durcheinander.

In den Wahlbezirken ist die Wahlbeteiligung unterschiedlich. Sie schwankt zwischen `r min(wahlergebnisse[1:28,]$wahlbeteiligung)`% und `r max(wahlergebnisse[1:28,]$wahlbeteiligung)`%. Die folgende Karte zeigt die Wahlbeteiligung in den einzelnen Wahlbezirken.

```{r Karte Wahlbeteiligung, echo=FALSE, message = FALSE, out.width="100%"}
pal <- colorNumeric(
  palette = "Greens", 
  domain = wahl21$wahlbeteiligung)

leaflet(data = wahl21) %>% 
  addTiles() %>%
  addProviderTiles(providers$CartoDB.Positron) %>%
  addPolygons(
    verden_border_ll$long, 
    verden_border_ll$lat, 
    color = "black", 
    weight = 5, 
    fillOpacity = 0.00001) %>%
  addCircleMarkers(
    radius = 5,
    fillColor = ~pal(wahl21$wahlbeteiligung),
    stroke=FALSE,
    fillOpacity = 0.9) %>%
  addLegend("bottomright", pal = pal, values = ~wahl21$wahlbeteiligung,
            title = "Wahlbeteiligung (o. Briefwahl)",
            labFormat = labelFormat(suffix = "%"),
            opacity = 1
  )

```

Es zeigt sich, dass die Beteiligung der PräsenzwählerInnen in den alten Dorfzentren am höchsten ist und mit Nähe zur Kernstadt sinkt.

Der Anteil derjenigen, die als BriefwählerInnen wahlberechtigt an allen WählerInnen beträgt `r 100/sum(wahlergebnisse$Waehler)*sum(wahlergebnisse$Briefwähler)`%. Die Grünen haben `r sum(wahlergebnisse[29:42,]$Gruene_Alle_Stimmen)` Stimmen über die Briefwahl bekommen. Das sind `r 100/sum(wahlergebnisse$Gruene_Alle_Stimmen)*sum(wahlergebnisse[29:42,]$Gruene_Alle_Stimmen)`% aller Stimmen für die Grünen.

Die Briefwahlberechtigten verteilen sich räumlich wie folgt:

```{r Karte Briefwahlbeteiligung, echo=FALSE, message = FALSE, out.width="100%"}
pal <- colorNumeric(
  palette = "Greens", 
  domain = wahl21$briefwahl_anteil)

leaflet(data = wahl21) %>% 
  addTiles() %>%
  addProviderTiles(providers$CartoDB.Positron) %>%
  addPolygons(
    verden_border_ll$long, 
    verden_border_ll$lat, 
    color = "black", 
    weight = 5, 
    fillOpacity = 0.00001) %>%
  addCircleMarkers(
    radius = 5,
    fillColor = ~pal(wahl21$briefwahl_anteil),
    stroke=FALSE,
    fillOpacity = 0.9) %>%
  addLegend("bottomright", pal = pal, values = ~wahl21$briefwahl_anteil,
            title = "Anteil Briefwahl",
            labFormat = labelFormat(suffix = "%"),
            opacity = 1
  )

```

Der Anteil der BriefwählerInnen ist in der Kernstadt am höchsten und in den alten Dorfzentren am niedrigsten.

Die Listen bekamen unterschiedlich viele Briefwahlstimmen:

```{r Tabelle Briefwähler x Listen, echo = FALSE}

parteien = c("CDU", "SPD", "FDP", "Grüne")
anteile  = c(100/sum(wahlergebnisse$D1_summe_liste_kandidaten)*sum(wahlergebnisse[29:42,]$D1_summe_liste_kandidaten), 
             100/sum(wahlergebnisse$D2_summe_liste_kandidaten)*sum(wahlergebnisse[29:42,]$D2_summe_liste_kandidaten),
             100/sum(wahlergebnisse$D5_summe_liste_kandidaten)*sum(wahlergebnisse[29:42,]$D5_summe_liste_kandidaten),
             100/sum(wahlergebnisse$Gruene_Alle_Stimmen)*sum(wahlergebnisse[29:42,]$Gruene_Alle_Stimmen))

df_temp <- data.frame(parteien, anteile)
df_temp <- df_temp[order(df_temp$anteile, decreasing = FALSE),]
df_temp %>%
  kbl(col.names = c("Parteien", "%"), 
      digits = 2, 
      caption = "Anteile der Briefwahlstimmen über die Parteien") %>%
  kable_styling(bootstrap_options = c("hover"), 
                full_width = F, 
                position = "center")
remove(df_temp)

```

Wie auch im Bundestrend haben die Grünen in Verden auf kommunaler Ebene den größten Anteil an BriefwählerInnen als die anderen Listen.

# Grüne WählerInnen in Verden

Alle Wahlberechtigten hatten 3 Stimmen zu vergeben. Die Stimmen konnten beliebig über die Listen und Personen verteilt werden. Die Grünen haben bei der Kommunalwahl 2021 insgesamt `r sum(wahlergebnisse$Gruene_Alle_Stimmen)` Stimmen bekommen, das sind `r 100/sum(wahlergebnisse$Gueltige_Stimmen)*sum(wahlergebnisse$Gruene_Alle_Stimmen)`%.

Im Vergleich zu den drei Wahlen davor ist das das beste Wahlergebnis:

```{r Tabelle Grüner Anteil über die Jahre, echo=FALSE}
ergebnis2006 <- c(33.8, 38.5, 12.3, 9.2)
ergebnis2011 <- c(35.1, 43.4, 1.8, 12.9)
ergebnis2016 <- c(35.2, 35.3, 8.9, 11.1)
ergebnis2021 <- c(33.1, 29.7, 11.3, 19.2)

df_temp <- data.frame(parteien, ergebnis2016, ergebnis2011, ergebnis2006, ergebnis2021)

df_temp %>%
  kbl(col.names = c("Parteien", "2006", "2011", "2016", "2021"),
      caption = "Stadtratswahlergebnisse") %>%
  kable_styling(bootstrap_options = c("hover"), 
                full_width = F, 
                position = "center")
remove(df_temp, ergebnis2006, ergebnis2011, ergebnis2016, ergebnis2021)

```



Die Anzahl der Menschen, die die Grünen gewählt haben, lässt sich nicht exakt bestimmen. Unter der Annahme, dass alle, die die Grünen gewählt haben, kumuliert haben, gab es `r sum(wahlergebnisse$Gruene_Alle_Stimmen)/3` GrünwählerInnen. Das ist aber nicht sehr wahrscheinlich, da sicher auch viele panaschiert (also ihre Stimmen über die Listen verteilt) haben. Im Maximalfall gab es so viele WählerInnen wie Stimmen - die Anzahl der GrünwählerInnen bewegt sich also zwischen `r sum(wahlergebnisse$Gruene_Alle_Stimmen)/3` und `r sum(wahlergebnisse$Gruene_Alle_Stimmen)`.

Die Gesamtstimmenanzahl der Grünen setzt sich aus `r sum(wahlergebnisse$Gruene_Listenstimmen)` Stimmen für die Liste und `r sum(wahlergebnisse$Gruene_Kandidatenstimmen)` Stimmen für Personen zusammen.

Die einzelnen KandidatInnen waren beim Sammeln von Erststimmen sehr unterschiedlich erfolgreich.

```{r Tabelle Erststimmen, echo=FALSE}
kandidaten = c("Johanna", "Rasmus", "Janina", "Sven", "Baerbel", "Werner", "Annette", "Matthias", "Alina", "Reinhard", "Hannelore", "Philipp", "Doris", "Gerd", "Karin", "Ulrich", "Uwe")
kandidaten_stimmen = c(sum(wahlergebnisse$Johanna),
                       sum(wahlergebnisse$Rasmus),
                       sum(wahlergebnisse$Janina),
                       sum(wahlergebnisse$Sven),
                       sum(wahlergebnisse$Baerbel),
                       sum(wahlergebnisse$Werner),
                       sum(wahlergebnisse$Annette),
                       sum(wahlergebnisse$Matthias),
                       sum(wahlergebnisse$Alina),
                       sum(wahlergebnisse$Reinhard),
                       sum(wahlergebnisse$Hannelore),
                       sum(wahlergebnisse$Philipp),
                       sum(wahlergebnisse$Doris),
                       sum(wahlergebnisse$Gerd),
                       sum(wahlergebnisse$Karin),
                       sum(wahlergebnisse$Ulrich),
                       sum(wahlergebnisse$Uwe)
                           )
df_temp <- data.frame(kandidaten, kandidaten_stimmen)
kable(df_temp[order(df_temp$kandidaten_stimmen, decreasing = TRUE),], format = "simple", col.names = c("KandidatInnen", "Stimmen (n)"), caption = "Erststimmen der Grünen KandidatInnen, absteigend geordnet")
remove(df_temp, kandidaten, kandidaten_stimmen)
```


## Wo wohnen die GrünwählerInnen?

Über die Daten kann man auch herausfinden, in welchem der Wahlbezirke der Anteil der Grünen Stimmen an allen gültigen Stimmen am höchsten ist, also wo die GrünwählerInnen wohnen.

```{r Karte Grüne Anteil, echo=FALSE, message = FALSE, out.width="100%"}
pal <- colorNumeric(
  palette = "Greens", 
  domain = wahl21$gruener_anteil)

leaflet(data = wahl21) %>% 
  addTiles() %>%
  addProviderTiles(providers$CartoDB.Positron) %>%
  addPolygons(
    verden_border_ll$long, 
    verden_border_ll$lat, 
    color = "black", 
    weight = 5, 
    fillOpacity = 0.00001) %>%
  addCircleMarkers(
    radius = 5,
    fillColor = ~pal(wahl21$gruener_anteil),
    stroke=FALSE,
    fillOpacity = 0.9) %>%
  addLegend("bottomright", pal = pal, values = ~wahl21$gruener_anteil,
            title = "Anteil Grüner Stimmen",
            labFormat = labelFormat(suffix = "%"),
            opacity = 1
  )

```

Die Unterschiede sind erheblich. In Walle, Schwarnhorst, Döhlbergen, Rieda sowie rund um die Straße Trift ist der Anteil der GrünwählerInnen am geringsten. 

Die Hochburgen sind dagegen die Kernstadt, Burgberg, Borstel und Nemühlen. Aber auch in Hutbergen stehen die Grünen nicht schlecht da.

# Anknüpfungspunkte & Interpetationen als Diskussionsanreize für die AG Demopkratie stärken

Die Tatsache, dass es bei der Kommunalwahl mindestens `r sum(wahlergebnisse$Gruene_Alle_Stimmen)/3` Menschen gab, die den Grünen zu mindest eine Stimme gegeben haben (wahrscheinlich gab es aber mehr davon) ist erstaunlich, wenn man bedenkt, dass die Anzahl der aktiven Grünen in Verden bei ca. 20-30 Personen steht. Da könnte es ein großes Potenzial an Menschen geben, die für die kommunalpolitische Arbeit begeisterbar wären. Was sind die Motive, die Grünen zu wählen, aber keinerlei öffentliche grüne Aktivitäten zu setzen? 

Es ist ein bundesweites Phänomen, dass der Anteil der Briefwahlstimmen steigt. Was bedeutet es für die Fragestellungen unserer AG, dass immer mehr Menschen nicht vor Ort wählen wollen oder können und sich statt dessen für die Briefwahl entscheiden? Und warum haben die Grünen den höchsten Anteil an Briefwahlstimmen unter allen Parteien?

Die Liste der Erststimmen zeigt eigentlich wenig Überraschendes, aber doch einiges Erwähnenswertes: 

- Wer schon länger in der Politik ist oder war oder vielleicht durch Beruf viele Leute kennt (Johanna, Rasmus, Bärbel, Uwe, Hanne) bekommt viele Stimmen.
- Die hohe Erststimmenanzahl für Alina zeigt, dass WählerInnen gerne bereit sind, jüngeren und weniger etablierten Menschen ihre Stimme zu geben. Die strukturellen Hürden für Jüngere und Frauen in die Kommunalpolitik einzusteigen, sind also weniger in der Grünen Wahlkabine zu suchen, sondern woanders - aber wo??? Weitere Analyseidee: Auswerten, ob jüngere Frauen auch in den anderen Listen große Zustimmung erfahren haben, oder ob das ein "Grünes Phänomen" ist.
- Menschen, die weder in Verden ihre Ausbildung genossen haben, noch beruflich hier verankert waren/sind, noch dazu Ausländer sind und sich bis dato vor Ort nicht öffentlich engagiert haben (Werner), bekommen eher weniger Erststimmen. Das ist auch wenig erstaunlich.

Wenn wir uns auch um jene Stadtteile kümmern wollen, wo der Anteil von GrünwählerInnen gering ist, müssten wir nach Scharnhorst, Döhlbergen/Rieda sowie nach Walle gehen. Woran liegt der geringe Anteil der Grünen Stimmen in diesen Ortsteilen? Vielleicht an der stärkeren landwirtschafltichen Prägung? Was ist in Walle los? Entgegen einer landläufigen Ansicht sind die Grünen in Verden nicht nur eine Partei von GutverdienerInnen sondern auch von Nicht-LandwirtInnen.

# Credits {-}

Besten Dank an Frau Rein und Herrn Kämpfert von der Stadt Verden für die Kooperation bezüglich der Daten über die Verdener Wahlbezirke. 

Die Daten über die Wahlergebnisse sind unter [den Wahlseiten der Stadt Verden](<https://votemanager.kdo.de/20210912/03361012/praesentation/opendata.html>) frei verfügbar.

Die Daten für die Landkarte kommen über [leaflet](www.leafletjs.com) aus der [OpenStreetMap.org](www.openstreetmap.org) abgerufen.

Die Daten der Stadtgrenze sind © GeoBasis-DE / [BKG](https://gdz.bkg.bund.de/index.php/default/verwaltungsgebiete-1-250-000-ebenen-stand-01-01-vg250-ebenen-01-01.html) 2021 und frei verfügbar.

Dieses Dokument wurde ausschließlich mit Open Source Software erzeugt: mit RStudio, Markdown und GNU/Linux Ubuntu 20.04. Sein Sourcecode ist auf meinem [github](www.guthub.com/soziologikus/wahlanalyse_verden) frei verfügbar.